ACORDAO-COMPLETO-2424401

ACÓRDÃO 11212/2020 ATA 35/2020 - SEGUNDA CÂMARA

VISTOS, relatados e discutidos os atos de concessão de pensões civis instituídas por Eduardo Antônio de Albuquerque Coelho e Francisco Adelmir Pereira, membros do Ministério Público do Trabalho, em favor de Dione Maculan Coelho e Francisca Martins Pereira, respectivamente.
ACORDAM os ministros do Tribunal de Contas da União, reunidos em sessão da 2ª Câmara, ante as razões expostas pela relatora, em:
9.1. sobrestar o julgamento dos atos de concessão em análise até o trânsito em julgado da decisão prolatada pelo Supremo Tribunal Federal no Recurso Extraordinário 636.553;
9.2. dar ciência desta deliberação às interessadas e ao Ministério Público do Trabalho.

Atos de concessão de pensões civis, instituídas por membros do Ministério Público do Trabalho.

Segunda Câmara

Ministério Público do Trabalho.

3. Interessadas: Dione Maculan Coelho (CPF XXX.801.517-XX) e Francisca Martins Pereira (CPF XXX.484.783-XX).

13.1. Ministros presentes: Augusto Nardes (na Presidência) e Ana Arraes (Relatora).
13.2. Ministro-Substituto convocado: André Luís de Carvalho.

ANA ARRAES

Tratam os autos de atos de concessão de pensões civis instituídas por Eduardo Antônio de Albuquerque Coelho e Francisco Adelmir Pereira, membros do Ministério Público do Trabalho.
2.	A Secretaria de Fiscalização de Pessoal - Sefip manifestou-se pela ilegalidade dos atos, em razão do pagamento de subsídio acrescido de parcelas destacadas referentes à vantagem do art. 184 da Lei 1.711/52, "quintos" e "opção" (peças 33 e 34) .
3.	Em sua manifestação, o representante do Ministério Público junto ao TCU propôs sobrestar os autos até o trânsito em julgado do RE 636.553 (peça 35) , ante a seguinte manifestação:
	"Trata-se de processo consolidado com dois atos de pensões civis deferidas pelo Ministério Público do Trabalho, com pareceres pela legalidade por parte do controle interno.
	A seu turno, a Secretaria de Fiscalização de Pessoal, após a adoção das providências necessárias ao saneamento do processo, formulou proposta no sentido de considerar ilegais as concessões, por irregularidades na forma de pagamento dos benefícios sem a observância da forma de cálculo pela média das remunerações de contribuição, contrariando a Lei 10.887/2004, e por cumulação de subsídio com outras parcelas remuneratórias.
	Apesar das falhas observadas, nota-se que os atos foram encaminhados pelo controle interno em 6/12/2007 (peça 30) e em 21/7/2005 (peça 31) , de modo que, em ambos os casos, houve o decurso do prazo de cinco anos fixado pelo Supremo Tribunal Federal, no âmbito do RE 636.553, para a apreciação de concessões da espécie, por parte do Tribunal de Contas da União:
Recurso extraordinário. Repercussão geral. 2. Aposentadoria. Ato complexo. Necessária a conjugação das vontades do órgão de origem e do Tribunal de Contas. Inaplicabilidade do art. 54 da Lei 9.784/1999 antes da perfectibilização do ato de aposentadoria, reforma ou pensão. Manutenção da jurisprudência quanto a este ponto. 3. Princípios da segurança jurídica e da confiança legítima. Necessidade da estabilização das relações jurídicas. Fixação do prazo de 5 anos para que o TCU proceda ao registro dos atos de concessão inicial de aposentadoria, reforma ou pensão, após o qual se considerarão definitivamente registrados. 4. Termo inicial do prazo. Chegada do processo ao Tribunal de Contas. 5. Discussão acerca do contraditório e da ampla defesa prejudicada. 6. TESE: 'Em atenção aos princípios da segurança jurídica e da confiança legítima, os Tribunais de Contas estão sujeitos ao prazo de 5 anos para o julgamento da legalidade do ato de concessão inicial de aposentadoria, reforma ou pensão, a contar da chegada do processo à respectiva Corte de Contas'. 7. Caso concreto. Ato inicial da concessão de aposentadoria ocorrido em 1995. Chegada do processo ao TCU em 1996. Negativa do registro pela Corte de Contas em 2003. Transcurso de mais de 5 anos. 8. Negado provimento ao recurso. (DJ nº 129/2000. Publicado em 26/5/2020) .
	Ante o exposto, o Ministério Público de Contas considera prudente sobrestar o presente processo até o trânsito em julgado do RE 636.553, atualmente, em fase de análise dos embargos interpostos pela AGU."
É o relatório.

Andrea Regina Pereira Bastos (OAB/RJ 62.537) representando Dione Maculan Coelho.

Procurador Júlio Marcelo de Oliveira.

PESSOAL. ATOS DE CONCESSÃO DE PENSÃO CIVIL. PAGAMENTO DE SUBSÍDIO ACRESCIDO DE PARCELAS DESTACADAS. RECURSO EXTRAORDINÁRIO 636.553 DO SUPREMO TRIBUNAL FEDERAL. ATO ENVIADO AO TCU HÁ MAIS DE CINCO ANOS. SOBRESTAMENTO. CIÊNCIA ÀS INTERESSADAS.

PENSÃO CIVIL (PCIV)

Secretaria de Fiscalização de Pessoal (Sefip).

Trata-se dos atos de concessão de pensões civis instituídas por Eduardo Antônio de Albuquerque Coelho e Francisco Adelmir Pereira, membros do Ministério Público do Trabalho, em favor de Dione Maculan Coelho e Francisca Martins Pereira, respectivamente.
2.	Diante da possibilidade de julgamento pela ilegalidade dos atos, foi promovida a oitiva das interessadas, para que apresentassem informações capazes de confirmar a regularidade das concessões.
3.	Em suas respostas, ambas as beneficiárias argumentaram que o direito de a Administração Pública rever o cálculo dos proventos de suas pensões já teria decaído.
4.	A Secretaria de Fiscalização de Pessoal - Sefip rejeitou os argumentos apresentados e opinou pela ilegalidade dos atos, em razão da percepção concomitante de subsídio com parcelas destacadas, referentes à vantagem do art. 184 da Lei 1.711/52, "opção" e "quintos", em afronta ao disposto no § 4º do art. 39 da Constituição Federal de 1988.
5.	O representante do Ministério Público junto ao TCU - MPTCU deixou de se pronunciar quanto ao mérito, optando por recomendar o sobrestamento dos autos até o trânsito em julgado do RE 636.553 do Supremo Tribunal Federal, tendo em vista o decurso de prazo de cinco anos fixado por aquele tribunal para apreciação de concessões da espécie por parte desta Corte.
6.	De início, importa destacar que o pagamento de subsídio conjuntamente com parcelas destacadas configura irregularidade flagrantemente inconstitucional. A CF traz comando expresso e inequívoco quanto à vedação de acréscimos de outras espécies remuneratórias a subsídio de membros de poderes.
7.	Da leitura do referido recurso extraordinário, é possível concluir que a definição do prazo de cinco anos para apreciação dos atos deriva da proteção à segurança jurídica.
8.	Em casos semelhantes ao examinado nestes autos, no âmbito deste Tribunal, em que se discutiu ofensa a regra constitucional em face da segurança jurídica, tem-se julgado no sentido de não ser possível o acúmulo de verba remuneratória com o regime de subsídio, consoante previsto na Carta Magna.
9.	Nesse sentido, o Acórdão 4410/2020-TCU-Segunda Câmara, de minha relatoria, concluiu que a segurança jurídica suscitada pelos interessados não se aplicaria, uma vez que a concomitância das verbas, subsídio e "quintos", afronta diretamente regra constitucional, e, em face do claro contraste com a Constituição, não caberia manter, portanto, o ato sob tal fundamento.
10. 	Na mesma linha, no Acórdão 2683/2019-TCU-Plenário, ao deliberar sobre possível decadência da possibilidade de proceder revisão de ofício, o TCU proferiu:
"9.5. fixar o entendimento de que a revisão de ofício dos atos de aposentadorias, reformas ou pensões flagrantemente inconstitucionais não está sujeita ao prazo de cinco anos estabelecido no artigo 260, §2º, do Regimento Interno/TCU;"
11.	Em seu voto revisor, que conduziu ao julgado, o ministro Walton Alencar Rodrigues aduziu as seguintes ponderações:
"O ato de concessão de pensão torna-se nulo, não estando sujeito a prazo decadencial, porquanto literalmente afronta o artigo 40, §7º, da Constituição Federal, na redação dada pela Emenda Constitucional 41/2003.
O Supremo Tribunal Federal, em casos recentes, relacionados com o provimento de serventias extrajudiciais, sem a aprovação em concurso público, afastou a regra decadencial prevista no artigo 54, da Lei 9.784/1999, porquanto havia afronta manifesta à Carta Política.
Por oportuno, reproduzo excerto da ementa de importante precedente da relatoria da Ministra Ellen Gracie (MS 28.279/DF, DJe 29/4/2011) :
 (...) 
5. Situações flagrantemente inconstitucionais como o provimento de serventia extrajudicial sem a devida submissão a concurso público não podem e não devem ser superadas pela simples incidência do que dispõe o art. 54 da Lei 9.784/1999, sob pena de subversão das determinações insertas na Constituição Federal.
9. Segurança denegada.  (grifos acrescidos) "
12.	Recentemente, todavia, em vista do entendimento firmado pelo Supremo Tribunal Federal em 19/2/2020, no âmbito do citado Recurso Extraordinário 636.553, com repercussão geral, esta Corte tem julgado de forma recorrente pelo sobrestamento dos processos relativos a atos de pessoal que ingressaram na Corte há mais de cinco anos. Exemplos disso constam nos Acórdãos 5.836/2020 e 7.313/2020, ambos de 1ª Câmara (rel. min. Walton Alencar Rodrigues) , 7.120/2020-2ª Câmara (rel. min. Augusto Nardes) , 8.012/2020-1ª Câmara (rel. min. Weder de Oliveira) , 8.954/2020 e 9.436/2020, de 2ª Câmara (rel. min. Raimundo Carreiro) .
13.	Diante dessa orientação do STF, é possível que se delineie um novo entendimento neste Tribunal quanto à legalidade dos atos flagrantemente inconstitucionais que tenham ingressado há mais de cinco anos e ainda se encontrem pendentes de apreciação. Porém, tal entendimento, para se consolidar, requer ainda o trânsito em julgado do recurso extraordinário. Até o desfecho do referido recurso entendo que o sobrestamento seja o recomendável.
14.	Dessa forma, embora a ilegalidade então tratada nos autos colida com as regras constitucionais aplicáveis e com a jurisprudência desta Corte de Contas, cabe sobrestar os autos até o desfecho do recurso, por conta da recente orientação do Supremo.
	Ante o exposto, voto por que seja adotada a minuta de acórdão que submeto à apreciação deste Colegiado.
TCU, Sala das Sessões Ministro Luciano Brandão Alves de Souza, em 6 de outubro de 2020.
ANA ARRAES 
Relatora